臺灣高等法院民事判決　　　　　　　　 95年度上易字第320號
上訴人即附
帶被上訴人　乙○○
　　　　　　甲○○
共　　　同
訴訟代理人　張國清律師
被上訴人即
附帶上訴人　陽鼎實業股份有限公司
法定代理人　丙○○
訴訟代理人　彭玉華律師
　　　　　　吳春美律師
上列當事人間請求返還借款事件，上訴人對於中華民國95年1月
12日臺灣士林地方法院94年度訴字第829號第一審判決提起上訴
，被上訴人為附帶上訴，經本院於96年8月14日言詞辯論終結，
判決如下：
    主  文
上訴及附帶上訴均駁回。
第二審訴訟費用，關於上訴部分由上訴人負擔，關於附帶上訴部
分由被上訴人負擔。
原判決第二項關於「被告」部分之記載應更正為「被告乙○○」
。
    事實及理由
一、被上訴人即附帶上訴人陽鼎實業股份有限公司（下稱陽鼎公
    司）起訴主張：上訴人即附帶被上訴人甲○○、乙○○（下
    稱甲○○、乙○○，合稱乙○○等2人）係夫妻，甲○○於
    民國（下同）84年10月23日向陽鼎公司借款新台幣（下同）
    55萬元，陽鼎公司於當日即將該款項匯入甲○○設於內湖農
    會潭美分部帳號為00 000000000號之帳戶內。嗣乙○○亦於
    84年11月20日，向陽鼎公司借款50萬元，陽鼎公司於當日簽
    發以第一商業銀行為付款人、票載金額為50萬元之支票交予
    乙○○持以兌現（上開2筆款項下合稱系爭款項）。陽鼎公
    司曾於90年3月30日以存證信函催告乙○○等2人返還借款，
    彼等均置之不理，爰先位之訴依據消費借貸之法律關係，請
    求乙○○等2人如數清償，並加付自90年4月1日起算之法定
    遲延利息。如認兩造間就系爭款項並未成立消費借貸契約，
    則乙○○等2人收受系爭款項即屬無法律上之原因而受有利
    益，爰備位之訴依據民法第179條之規定，請求乙○○等2人
    返還系爭款項，及自90年4月1日起算之法定遲延利息等語。
    原審為陽鼎公司一部勝訴、一部敗訴之判決，判命甲○○應
    給付陽鼎公司55萬元、乙○○應給付陽鼎公司50萬元，及均
    自94年9月30日起至清償日止，按年息5%計算之利息，並駁
    回陽鼎公司其餘之訴。陽鼎公司就其敗訴部分提起附帶上訴
    ，聲明：(一)原判決關於駁回陽鼎公司後開第2項之訴廢棄。
    (二)乙○○應再給付陽鼎公司50萬元之自90年4月3日起至94年
    9月29日止，按年息5%計算之利息；甲○○應再給付陽鼎公
    司55萬元之自90年4月3日起至94年9月29日止，按年息5%計
    算之利息（見本院卷第135頁）；對於乙○○等2人之上訴則
    聲明駁回上訴。
二、乙○○等2人則以：陽鼎公司於84年10月間因擬向乙○○擔
    任負責人之昱久機械有限公司（下稱昱久公司）購買斜流扇
    風機，而要求昱久公司開發斜流扇模具（下稱系爭模具），
    費用為165萬元，陽鼎公司所交付之系爭款項即係用以支付
    開發系爭模具之部分費用，而乙○○等2人已將該款項交付
    予昱久公司，昱久公司並用以支付實際開發系爭模具之訴外
    人啟福工業股份有限公司（下稱啟福公司），是陽鼎公司所
    為本件請求，顯無理由等語，資為抗辯。原審為乙○○等2
    人一部勝訴、一部敗訴之判決（詳如前述），乙○○等2人
    就其敗訴部分不服，提起上訴，聲明：(一)原判決關於不利於
    乙○○等2人部分廢棄。(二)上開廢棄部分，陽鼎公司在第一
    審之訴及假執行之聲請均駁回；對於陽鼎公司之附帶上訴則
    聲明駁回附帶上訴。
三、經查陽鼎公司主張其於84年10月23日將55萬元匯入甲○○設
    於內湖農會潭美分部帳號為00000000000號之帳戶內，嗣於
    84年11月20日簽發以第一商業銀行為付款人、票載金額為50
    萬元之支票交予乙○○持以兌現等情，有支票存根（下稱系
    爭支票存根）及跨行匯款申請書（下稱系爭匯款申請書）可
    證（見原審卷第10、11頁），且為乙○○等2人所不爭執（
    見原審卷第31頁），堪信為真實。
四、關於陽鼎公司先位之訴請求返還借款部分：
    陽鼎公司主張系爭款項係乙○○等2人向其所為之借款，惟
    為乙○○等2人所否認。經查：
  (一)按交付金錢及票據之原因甚多，或為贈與、或為買賣、或為
    確保當事人間已存在之法律關係、或為消滅已存在之法律關
    係，非僅囿於金錢借貸一端而已，故除別有證據外，僅為金
    錢之交付或支票之簽發、授受或轉讓，自不足以證明其原因
    事實。查陽鼎公司固有交付系爭款項予乙○○等2人，惟依
    上開說明，尚難據此即足認定兩造間就系爭款項成立消費借
    貸契約。
  (二)證人陳耀乾雖在原審到場證稱：「（上開84年11月20日所簽
    發之50萬元支票）是我們公司 (指陽鼎公司）所簽發的，這
    是被告乙○○打電話向我求救，說他公司跳票，戶頭被查封
    ，他個人簽發的支票快到期但缺少資金要向我們公司借錢，
    他說先借他50萬，所以我就同意並開這張支票給他，他是親
    自到公司來簽收，當時沒有說何時還錢，他說當時有困難，
    我們又是十幾年的朋友，加上我們公司也有向他們公司訂貨
    ，他們公司如果倒閉也會影響到我們公司的出貨，所以我才
    同意，當時並沒有提到他借錢的用途，因為他是要用來清償
    自己簽發的支票，所以他是以個人名義借款。因為我們來往
    的廠商很多，為了確認支票開給誰，所以我們在支票存根受
    款人欄註明『昱久』二字，以資區別」，「（上開55萬元匯
    款單）是我們公司的匯款單，也是被告乙○○打電話給我說
    要借錢，原因跟我之前所講的一樣，但因為他正在忙，所以
    無法親自來領款，就要求我將款項匯入他太太即被告甲○○
    的帳戶，匯入這個帳戶是他特別指定的，以免我們不小心匯
    入昱久公司的帳戶，導致他無法提領。在我們給銀行的匯款
    單上並沒有『存出保證金B020』這個註記，不知道為什麼在
    我們公司保管的存根聯上會有這個註記…」等語（見原審卷
    第176、177頁）。惟查證人陳耀乾係擔任陽鼎公司之總經理
    ，其配偶當時則係擔任陽鼎公司之董事長（見原審卷第176
    頁），而系爭款項係由證人陳耀乾經手交付予乙○○等2人
    ，其於上開請求給付貨款事件中，並擔任陽鼎公司之訴訟代
    理人（見原審卷第125頁），足見證人陳耀乾與陽鼎公司之
    關係密切，且其就系爭款項之授受具有相當之利害關係，是
    其所為之證詞難免有偏頗陽鼎公司之虞，故實難僅憑證人陳
    耀乾所為上開證詞，即足據以為有利於陽鼎公司之認定。
  (三)依上所述，陽鼎公司既不能證明系爭款項確係其貸與乙○○
    等2人之借款，則其依據消費借貸之法律關係，請求乙○○
    給付50萬元、甲○○給付55萬元，並加付自90年4月3日起算
    之法定遲延利息，自屬無據，不應准許。
五、關於陽鼎公司備位之訴請求返還不當利得部分：
  (一)乙○○等2人主張系爭款項係陽鼎公司用以支付委託昱久公
    司開發系爭模具之部分費用，彼等並已轉交予昱久公司，並
    無不當得利之情事；惟為陽鼎公司所否認。經查：
  1.昱久公司前以陽鼎公司為被告，起訴請求給付貨款，經台灣
    板橋地方法院（下稱板橋地院）以90年度訴字第1283號為昱
    久公司一部勝訴、一部敗訴之判決，判命陽鼎公司應給付昱
    久公司2,344,709元及自90年6月27日起算之法定遲延利息，
    昱久公司及陽鼎公司均不服，分別提起上訴，經本院以92年
    度上字第75號判決將上開第一審判決關於命陽鼎公司給付超
    過2,219,709元本息部分廢棄，並駁回其餘上訴，陽鼎公司
    不服，提起第三審上訴，經最高法院以92年度台上字第2754
    號裁定駁回上訴確定等情，有上開裁判可稽（見原審卷第65
    至90、281至302頁）。而本院92年度上字第75號判決理由欄
    內雖記載：「…陽鼎公司辯稱縱認兩造間無借貸關係，惟昱
    久公司亦無從解釋收受匯款之原因，自屬不當得利，應予返
    還云云，然查，陽鼎公司確曾委託昱久公司開發模具，昱久
    公司並曾將陽鼎公司之款項用以支付啟福公司開發模具之費
    用，則昱久公司收受該款項即係依兩造之約定而為，自非無
    法律上之原因，至於該開發模具之費用應由何人負擔，該模
    具所有權之歸屬如何，應屬另一契約問題，尚不得據此推論
    昱久公司受有不當利益…」（見原審卷第296、297頁），然
    基於審判獨立原則，本院自不受上開判決所為認定之拘束。
  2.乙○○等2人雖抗辯系爭模具確係陽鼎公司委由昱久公司開
    發等語，並提出合約書、陽鼎公司交付予昱久公司關於斜流
    扇之機種選擇圖及訂購單為證（見原審卷第36、149至161頁
    ）。惟依上開訂購單及機種選擇圖所載，充其量僅足證明陽
    鼎公司有向昱久公司訂購斜流式風機，並就所訂購之斜流式
    風機依其型號之不同分別指定規格，然尚不足據以證明陽鼎
    公司確有委託昱久公司開發系爭模具，及彼等約定該開發模
    具費用應由陽鼎公司負擔之事實。又上開合約書固記載：「
    緣陽鼎實業有限公司要求昱久機械有限公司開製斜流扇模具
    ，爰向啟福工業股份有限公司訂製」（見原審卷第36頁），
    然查該合約書係由昱久公司與啟福公司所簽訂；且證人即啟
    福公司之負責人許春發亦於90年11月16日在上開請求給付貨
    款事件中到場證稱：「我從事沖床及油壓加工…，我與原告
    ( 指昱久公司)有生意之往來，約有8年之久，從80多年開始
    ，我是幫原告生產風機之配件，配件是要有模具下去做，模
    具也是我們做的。84年時我們有做斜流扇的風機，現在原告
    還是有跟我們訂購，斜流扇的風機模具從84年時開發，原告
    說這種風機在大樓中都用的到。我記得那時候我跟原告報價
    180幾萬元…但實際價格我不記得了，這個價格是單純製作
    模具的價格，我有研發這個模具，所以現在還在生產。我們
    價金的給付是約定分訂金、試模跟尾款，原告都是開公司票
    」，「（模具的錢）還沒有（付清），因為該組模具中有部
    分是我本來就有的模具，我沒有向他催討這部分的錢。只跟
    原告拿110幾萬元，分前面所說3個部分，由原告給付」，「
    我不記得原告訂這批模具是否為了那位客戶，我只知道原告
    所訂的風機有送交給被告（指陽鼎公司），但他也有其他客
    戶」，「（當初約定開發的模具）歸原告所有，因為原告向
    我訂購的」，「（該模具）是（放在啟福公司並繼續生產」
    ，「（原告自84年起迄至90年11月間止）1年約訂2次（斜流
    式風機），我是交貨給原告，流扇的風機有4套不同規格模
    具，原告每次訂貨1種規格約50件到100件左右」等語（見板
    橋地院90年度訴字第1283號事件90年11月16日準備程序筆錄
    －附於原審卷第153至155頁），顯見啟福公司係依其與昱久
    公司所簽訂之上開合約書製造系爭模具，並向昱久公司收取
    開發該模具之費用，而所開發之系爭模具亦歸屬昱久公司所
    有，並於模具開發後仍留在啟福公司供製作昱久公司所訂製
    風機之用，而昱久公司所訂製之風機亦非專供陽鼎公司使用
    ，是陽鼎公司據此主張昱久公司係為自己交易之需要而委託
    啟福公司製造系爭模具，應屬可取。
  3.乙○○等2人雖另抗辯昱久公司先後於89年12月28日、90年1
    月16日、90年2月8日及90年3月10日開立統一發票連同對帳
    單向陽鼎公司請領系爭模具之費用，顯見陽鼎公司確有委由
    昱久公司開發系爭模具等語，並提出統一發票為證（見原審
    卷第37至40頁）。惟依上開統一發票上「品名」欄所載，並
    無系爭模具費用之相關記載；且依乙○○等2人所辯，系爭
    模具係於84年10月15日向啟福公司訂製，而陽鼎公司於84年
    10月23日、同年11月20日即已交付系爭款項予乙○○等2人
    ，則倘系爭款項確係用以支付系爭模具之費用，依「營業人
    開立銷售憑證時限表」所定（見原審卷第228頁），昱久公
    司應於收受系爭款項後即開立統一發票予陽鼎公司，然其竟
    遲至89年12月28日始陸續開立上開統一發票，所為不僅有違
    上開規定，且顯與常情有違；況乙○○等2人自認昱久公司
    將上開統一發票連同對帳單寄送予陽鼎公司後，陽鼎公司隨
    即於90年3月30日以存證信函主張系爭款項係借款，並催告
    乙○○等2人返還（見原審卷第32頁），亦有該存證信函及
    掛號郵件收件回執可稽（見原審卷第12至17頁），是亦不能
    僅憑昱久公司曾開立上開統一發票予陽鼎公司，即足據以認
    定陽鼎公司交付系爭款項予乙○○等2人，係用以支付系爭
    模具之部分費用，進而認定陽鼎公司確有委由昱久公司開發
    系爭模具之事實。
  4.乙○○等2人雖又抗辯系爭支票存根於受款人欄記載「乙○
    ○（昱久）」，又系爭匯款申請書上亦註明：「存出保證金
    B020」 (見原審卷第10、11頁），足證系爭款項確係陽鼎公
    司因向昱久公司訂製系爭模具而為給付等語。惟查乙○○於
    收受系爭款項中之面額50萬元支票時，係擔任昱久公司之負
    責人，此為兩造所不爭執，而該支票係交付予乙○○，並由
    乙○○以個人名義簽收，亦有系爭支票存根可稽，且為乙○
    ○所不否認，是陽鼎公司主張其會計人員於系爭支票存根受
    款人欄記載「乙○○」並加註「 (昱久）」，僅係用以辨識
    乙○○所任職公司而已，應屬可取。又查會計科目「存出保
    證金」之定義係指「存出作保證用之現金屬之」（見本院卷
    第90頁），而證人丁○○亦在本院到場證稱：「84年7月至
    87年2月 (在陽鼎公司任職），擔任會計工作」，「沒有看
    過（系爭匯款申請書）」，「（系爭支票存根及匯款申請書
    ）不是我寫的」，「不知道（該匯款單上註記『存出保證金
    Ｂ020』所指為何）…但我知道『存出保證金』科目是先付
    錢，以後還會要回來。至於付錢之原因有很多，例如押金、
    保證金」等語（見本院卷第121頁），則倘如乙○○等2人所
    辯，系爭款項係陽鼎公司用以支付委託昱久公司開發系爭模
    具之費用，核其性質，顯非供作保證用之現金，而非屬「存
    出保證金」之會計科目，是乙○○等2人以系爭匯款申請書
    上註明「存出保證金B020」為由，而抗辯此部分款項確係陽
    鼎公司用以支付系爭模具之部分費用云云，自不足取。
  (二)按無法律上之原因而受利益，致他人受損害者，應返還其利
    益；雖有法律上之原因，而其後已不存在者，亦同，民法第
    179條定有明文。查陽鼎公司所交付予乙○○等2人之系爭款
    項，既非陽鼎公司所主張之借款，亦非乙○○等2人所抗辯
    之支付開發系爭模具之費用，此外，復無其他證據足資證明
    乙○○等2人受領系爭款項係具有何法律上之原因，是陽鼎
    公司據以主張乙○○等2人受領系爭款項係屬不當得利，而
    依民法第179條規定請求乙○○等2人返還，自屬有據。
  (三)查陽鼎公司固曾於90年3月30日以存證信函催告乙○○等2人
    返還系爭款項，該存證信函並於90年4月2日送達乙○○等2
    人，有該存證信函及掛號郵件收件回執可稽（見原審卷第12
    至17頁），惟陽鼎公司於該存證信函僅主張系爭款項係借款
    ，並未提及一併行使不當得利返還請求權，是尚不能執此而
    認陽鼎公司就其對乙○○等2人之不當得利返還請求已生催
    告之效力。又陽鼎公司在原審起訴時僅依據消費借貸之法律
    關係請求（見原審卷第7、8頁），嗣於94年9月29日言詞辯
    論期日，始以言詞及民事準備(二)狀追加備位之訴，依據不當
    得利返還請求權請求（見原審卷第109、113、114頁），是
    依民法第229條第2項規定，應認陽鼎公司於94年9月29日始
    就此項債權催告乙○○等2人給付，而乙○○等2人迄未給付
    ，故陽鼎公司就此債權自得請求乙○○等2人各自94年9月30
    日起加付法定遲延利息。
六、綜上所述，陽鼎公司先位之訴依據消費借貸之法律關係，請
    求乙○○給付50萬元、甲○○給付55萬元，及均自90年4月3
    日起至清償日止，按年息5%計算之利息，為無理由；其備位
    之訴依據不當得利之法則，請求乙○○給付50萬元、甲○○
    給付55萬元，及均自94年9月30日起至清償日止，按年息5%
    計算之利息，為有理由，應予准許，至其逾此範圍所為之請
    求，為無理由，不應准許。從而，原審就上開應予准許部分
    所為乙○○等2人敗訴之判決，及就上開不應准許部分所為
    陽鼎公司敗訴之判決，經核均無違誤。乙○○等2人之上訴
    意旨及陽鼎公司之附帶上訴意旨分別指摘原判決不當，並求
    予廢棄改判，均為無理由，應予駁回。又原判決主文第2項
    關於「被告」部分之記載，顯係「被告乙○○」之誤寫，爰
    併予更正，附此敘明。
七、至兩造其餘之攻擊或防禦方法及未經援用或進行調查之證據
    ，經本院斟酌後，認為均不足以影響本判決之結果，自無予
    以調查或逐一詳予論駁之必要。附此敘明。
八、據上論結，本件乙○○等2人之上訴及陽鼎公司之附帶上訴
    均無理由，依民事訴訟法第449條第1項、第78條，判決如主
    文。
中　　華　　民　　國　　96　　年　  8　　 月　　28　  日
                    民事第四庭
                        審判長法  官  張劍男
                              法  官  丁蓓蓓
                              法  官  彭昭芬
正本係照原本作成。
不得上訴。
中　　華　　民　　國　　96　　年　　8 　　月　　28　　日
                              書記官  丁華平
